臺灣高等法院刑事判決
109年度交上訴字第118號
上  訴  人  
即 被告 之
法定代理人  隋蓓蓓


被      告  黃文威



上列上訴人因被告公共危險等案件，不服臺灣士林地方法院108
年度審交訴字第52號，中華民國109年4月15日第一審判決（起訴
案號：臺灣士林地方檢察署108年度偵字第11964號），提起上訴
，本院判決如下：
    主  文
原判決撤銷。
黃文威汽車駕駛人，無駕駛執照駕車因而過失傷害人，處拘役貳
拾日，如易科罰金，以新臺幣壹仟元折算壹日；又駕駛動力交通
工具發生交通事故，致人傷害而逃逸，處有期徒刑陸月，如易科
罰金，以新臺幣壹仟元折算壹日。
    事  實
一、黃文威明知其未領有普通小型車之駕駛執照，竟於民國108
    年6月3日下午，駕駛竊得之車牌號碼0000－00號自用小客貨
    車（涉犯竊盜部分，業經臺灣臺北地方法院以108年度簡字
    第2106號簡易判決判處有期徒刑3月確定），沿臺北市北投
    區新市街由南往北方向行駛，嗣於同日晚間6時15分許，行
    經新市街00號前時，本應注意車前狀況，並隨時採取必要之
    安全措施，而依當時天候陰、夜間有照明、視距良好、柏油
    路面乾燥、無缺陷，無障礙物，並無不能注意之情形，竟疏
    未注意車前狀況貿然行車，而撞擊沿同路段同行向行走於路
    旁之行人洪汶鈴，致洪汶鈴受有左側踝部韌帶拉傷、左側手
    肘擦傷之傷害。詎黃文威明知發生交通事故並致洪汶鈴受有
    上開傷害，雖短暫停留現場，然並未採取救護措施，亦未報
    警等候處理，即基於逃逸之犯意而逕行駕車離去現場。嗣經
    警據報到場處理，始循線查悉上情。
二、案經洪汶鈴告訴暨臺北市政府警察局北投分局報告臺灣士林
    地方檢察署檢察官偵查起訴。
    理  由
壹、程序部分
    按當事人對於下級法院之判決有不服者，得上訴於上級法院
    ；被告之法定代理人或配偶，得為被告之利益獨立上訴；本
    法稱當事人者，謂檢察官、自訴人及被告，刑事訴訟法第34
    4條第1項、第345條、第3條分別定有明文。經查：被告黃文
    威前於92年1月10日，經臺灣臺北地方法院以91年度禁字第1
    20號裁定宣告為禁治產人（修法後視為已為監護宣告），有
    該民事裁定附卷可稽，上訴人隋蓓蓓為被告黃文威之母，依
    修正前民法第1111條之規定，禁治產人之監護人，乃依其配
    偶、父母、同居之祖父母、家長．．．等法定順序決定之，故
    被告之母隋蓓蓓為被告之監護人，有法定代理權，依法得為
    被告利益提起上訴，而有上訴權限，先予敘明。
貳、證據能力方面
一、按被告以外之人於審判外之言詞或書面陳述，除法律有規定
    者外，不得作為證據，刑事訴訟法第159條第1項固定有明文
    ；惟被告以外之人於審判外之陳述，雖不符同法第159條之1
    至第159條之4之規定，而經當事人於審判程序同意作為證據
    ，法院審酌該言詞陳述或書面陳述作成時之情況，認為適當
    者，亦得為證據，同法第159條之5第1項亦定有明文。經查
    ，本件判決所引用之被告以外之人於審判外之陳述，固均屬
    傳聞證據，惟公訴人、上訴人隋蓓蓓及被告黃文威對本院提
    示之卷證，均表示對於證據能力沒有意見而不予爭執，且迄
    至言詞辯論終結前亦未再聲明異議，本院審酌上開證據資料
    製作時之情況，尚無違法不當或證明力明顯過低之瑕疵，亦
    認以之作為證據，應屬適當。
二、本判決所引用之非供述證據，並無證據證明係公務員違背法
    定程序所取得，亦無顯有不可信之情況，且經本院於審理期
    日為合法調查，該等證據自得作為本案裁判之資料。
參、實體方面　　
一、認定事實所憑之證據及理由　　　
　  上開犯罪事實，迭據被告於警詢、偵查、原審及本院審理時
    均坦承不諱，核與證人即告訴人洪汶鈴於警詢、偵查中之陳
    述、證人即案發時與告訴人同行之陳秋燕、被告所駕車輛之
    所有人程安鵬分別在警詢中之陳述相符，並有卷附道路交通
    事故現場圖、道路交通事故調查報告表㈠㈡、車輛詳細資料報
    表、振興醫療財團法人振興醫院108年10月23日振行字第108
    0006527號函所附急診病歷紀錄及診斷證明書、現場照片及
    行車紀錄器錄影光碟等可資佐證補強。綜上所述，足徵確有
    本件犯罪事實，被告任意性之自白核與事實相符，自堪採信
    。是以本件事證已臻明確，被告之犯行均堪認定。　　
二、論罪之說明　　
　㈠新舊法比較
　1.按行為後法律有變更者，適用行為時之法律。但行為後之法
    律有利於行為人者，適用最有利於行為人之法律，刑法第2
    條第1項定有明文。
  2.被告行為後，刑法第185條之4業經修正，於110年5月21日三
    讀通過，並經總統於110年5月28日以華總一義字第11000050
    241號令公布，自110年5月30日施行。修正前刑法第185條之
    4係規定：「駕駛動力交通工具肇事，致人死傷而逃逸者，
    處1年以上7年以下有期徒刑」，修正後則規定：「（第一項
    ）駕駛動力交通工具發生交通事故，致人傷害而逃逸者，處
    6月以上5年以下有期徒刑；致人於死或重傷而逃逸者，處一
    年以上七年以下有期徒刑。（第二項）犯前項之罪，駕駛人
    於發生交通事故致人死傷係無過失者，減輕或免除其刑」，
    此次修法係鑑於司法院釋字第777號解釋，認為過去刑法第1
    85條之4肇事逃逸罪有關「肇事」要件有違法律明確性原則
    ，且現行刑度規定對情節輕微個案過苛而不符憲法罪刑相當
    原則，為使刑事法律責任更為明確，除將「肇事」之要件修
    正為「發生交通事故」，且縱使駕駛動力交通工具發生交通
    事故致人死傷係無過失，其逃逸者，亦予以處罰，課以交通
    事故當事人應停留在現場向傷者或警察等有關機關表明身分
    ，並視現場情形通知警察機關處理、協助傷者就醫、對事故
    現場為必要之處置等責任，以免發生二次事故確保公眾交通
    安全及人身保障，並符合法律明確性原則。復依法益侵害之
    結果，分別規定致人傷害而逃逸者，處6月以上5年以下有期
    徒刑，致人於死或重傷而逃逸者，處1年以上7年以下有期徒
    刑；另就駕駛人於發生交通事故致人死傷係無過失之情形，
    設有減輕或免除其刑之規定，以兼顧個案情節輕重之適當處
    罰，並合於憲法罪刑相當原則之要求。
  3.經比較新舊法之結果，本件被告對於車禍事故之發生確有過
    失責任，已如前述，而告訴人因本件車禍事故係受有左側踝
    部韌帶拉傷、左側手肘擦傷之普通傷害，修正前應科處1年
    以上7年以下有期徒刑；修正後則科處6月以上5年以下有期
    徒刑，顯然修正後之新法較有利於被告，依刑法第2條第1項
    但書規定，本案應適用被告行為後即修正後刑法第185條之4
    規定。
  ㈡被告之罪名：
　⒈按道路交通管理處罰條例第86條第1項關於汽車駕駛人，無駕
    駛執照駕車、酒醉駕車、吸食毒品或迷幻藥駕車、行駛人行
    道或行經行人穿越道不依規定讓行人優先通行，因而致人受
    傷或死亡，依法應負刑事責任者，加重其刑至2分之1之規定
    ，係就刑法過失致人於死罪、過失傷害（及致重傷）罪之基
    本犯罪類型，對於加害人為汽車駕駛人，於從事駕駛汽車之
    特定行為時，或於行駛人行道、行經行人穿越道之特定地點
    ，不依規定讓行人優先通行，因而致人受傷或死亡之特殊行
    為要件予以加重處罰，已就上述刑法第276條、同法第284條
    各罪犯罪類型變更之個別犯罪行為予以加重，而成另一獨立
    之罪名，自屬刑法分則加重之性質（最高法院99年度台非字
    第198號判決意旨參照）。
　⒉被告駕駛車輛過失撞及告訴人，致告訴人受有上揭傷害，雖
    短暫下車，然未將告訴人送醫救治或採取其他必要救護措施
    ，迅即駕車逃離現場。是核被告所為，係犯道路交通管理處
    罰條例第86條第1項、刑法第284條前段之汽車駕駛人，無駕
    駛執照駕車因而過失傷害人，及修正後刑法第185條之4第1
    項前段之駕駛動力交通工具發生交通事故，致人傷害而逃逸
    等罪。
　⒊被告所犯上開2罪間，犯意各別、行為互殊，應予分論併罰。
　⒋本件無刑法第19條減輕其刑之適用
　　上訴人雖主張被告前此因車禍受有腦傷，亦被宣告為禁治產
    人，並領有身心障礙手冊，故被告於案發時是否能控制或辨
    識自己行為，顯有疑義，並提出醫院診斷證明書、臺灣臺北
    地方法院91年度禁字第120號民事裁定以資為證。惟被告對
    於本件車禍事故發生始末，起因於被告偷竊他人車輛後，駕
    車行駛於道路上，復因未注意車前狀況而擦撞告訴人，嗣更
    駕車逃離現場，顯見被告為本件犯行時，邏輯、意識均處於
    清晰狀態，其辨識行為違法或依其辨識而行為之能力，並未
    減低。復經本院委請臺北市立聯合醫院對被告為精神鑑定，
    經該院綜合被告之本案犯罪經過、前案紀錄、生活史、精神
    科診療史、身體及精神狀態、智能衡鑑等，診斷結論為：⒈
    被告係一「器質性腦症候群」患者，85年至今之精神科診療
    經過明確顯示81年11月間致其腦部嚴重受創之車禍對其日後
    「生活適應功能」造成重大負面影響。⒉81年11月間之車禍
    ，對被告腦部造成之最大傷害在於左側額葉。自臨床角度言
    ，大腦額葉功能受損者，主要呈現之症狀係「性格」之明顯
    變化（包括但不限於「衝動行為」之增加）。鑑定會談時，
    被告自述108年6月3日「駕車撞傷被害人」係因「沒注意」
    ，之後駕車「逃逸」係因警方即將前來、而自己「無照駕駛
    」且肇事前曾「飲酒」。被告自述之行為「因由/動機」既
    未違於常情，自無理由認為其罹患「器質性腦症候群」一事
    可能與行為之司法「評價」有關。綜言之，鑑定人認為，被
    告「駕車撞傷被害人暨逃逸」之行為，無刑法第19條之適用
    等語，有該院110年3月19日北市醫松字第1103028910號函暨
    檢附之精神鑑定報告書（見本院卷第121-127頁）在卷可參
    。是以堪認被告為本件犯行時，其辨識行為違法或依其辨識
    而行為之能力，確未減低，無從依刑法第19條第1 項或第2 
    項免除刑事責任或減輕其刑，上訴人主張被告於行為時，就
    控制或辨識自己行為之能力有疑義云云，尚屬無據。
三、撤銷改判之理由
  ㈠原審經詳細調查後，以被告犯罪之事證明確，予以論罪科刑
    ，固非無見。惟被告行為後刑法第185條之4業經修正，原審
    未及為新舊法比較，尚有未洽。另本件上訴後，被告亦已與
    告訴人達成和解並全數支付和解金額，此有和解書在卷可佐
    （本院卷第157頁），是此部分犯罪之量刑基礎亦有變更，
    原審未及審酌，容有未合。是原判決既有前開未及審酌事項
    ，應由本院將原判決撤銷，另為適法判決。
　㈡爰以行為人之責任為基礎，審酌被告明知其未領有普通小型
    車之駕駛執照，竟仍駕車上路，復又疏未注意車前狀況即貿
    然行車，嗣果因而肇事致告訴人洪汶鈴受有傷害，且於肇事
    後又不為必要之救護或處置即逕行逃逸，所為實不足取，並
    兼衡被告於犯後始終坦承犯行，及其就本案事故之過失責任
    高低、告訴人所受傷勢輕重暨已與告訴人達成和解並全數支
    付和解金額，告訴人表示願意宥恕被告，並同意從輕量刑（
    本院卷第157、165頁）等一切情狀，分別量處如主文第2項
    所示之刑，並均諭知易科罰金之折算標準。
據上論斷，依刑事訴訟法第369條第1項前段、第364條、第299 
條第1項前段，判決如主文。　　
本案經檢察官廖彥鈞提起公訴，被告之法定代理人隋蓓蓓為被告
之利益提起上訴後，由檢察官邱美育到庭執行職務。　　
中　　華　　民　　國　　110 　年　　5 　　月　　31　　日
                  刑事第十六庭  審判長法　官  葉騰瑞
                                      法　官  陳芃宇
                                      法　官  古瑞君
以上正本證明與原本無異。
無駕駛執照駕車犯過失傷害罪部分，不得上訴。
肇事逃逸罪部分，如不服本判決應於收受送達後20日內向本院提
出上訴書狀，其未敘述上訴之理由者並得於提起上訴後20日內向
本院補提理由書（均須按他造當事人之人數附繕本）「切勿逕送
上級法院」。
                                      書記官  林君縈
中　　華　　民　　國　　110 　年　　5 　　月　　31　　日
附錄：本案論罪科刑法條全文
修正後刑法第一百八十五條之四
駕駛動力交通工具發生交通事故，致人傷害而逃逸者，處六月以
上五年以下有期徒刑；致人於死或重傷而逃逸者，處一年以上七
年以下有期徒刑。
犯前項之罪，駕駛人於發生交通事故致人死傷係無過失者，減輕
或免除其刑。

刑法第284 條
因過失傷害人者，處1年以下有期徒刑、拘役或10萬元以下罰金
；致重傷者，處3年以下有期徒刑、拘役或30萬元以下罰金。
　
道路交通管理處罰條例第86條第1項
汽車駕駛人，無駕駛執照駕車、酒醉駕車、吸食毒品或迷幻藥駕
車、行駛人行道或行經行人穿越道不依規定讓行人優先通行，因
而致人受傷或死亡，依法應負刑事責任者，加重其刑至二分之一
。